ACORDAO-COMPLETO-2390394

ACÓRDÃO 150/2020 ATA 2/2020 - PLENÁRIO

VISTOS, relatados e discutidos estes autos em que se aprecia recurso de revisão interposto por Roselito Soares da Silva, ex-Prefeito do Município de Itaituba/PA, contra o Acórdão 9213/2017-TCU-Segunda Câmara, por meio do qual este Tribunal julgou irregulares suas contas e o condenou ao pagamento de débito e multa em razão da omissão no dever de prestar contas de recursos federais repassados ao município para atendimento ao Programa de Proteção Social Básica (PSB) e ao Programa de Proteção Social Especial (PSE) ,
ACORDAM os Ministros do Tribunal de Contas da União, reunidos em Sessão do Plenário, diante das razões expostas pelo Relator, em:
9.1. com fundamento no arts. 32, inciso III, e 35, da Lei 8.443/1992, conhecer e dar provimento parcial ao presente recurso de revisão para:
9.1.1. reduzir o valor do débito de que trata o item 9.1 do Acórdão 9213/2017-TCU-Segunda Câmara, haja vista as despesas comprovadas na fase recursal, indicadas na fundamentação, atribuindo-lhe a seguinte composição à dívida remanescente:
	Data da ocorrência
	Valor histórico (R$) 

	4/2/2009
	4.068,00

	11/2/2009
	1.900,00

	18/2/2009
	4.068,00

	19/2/2009
	3.100,00

	20/2/2009
	7.240,00

	16/3/2009
	4.068,00

	19/3/2009
	3.100,00

	25/3/2009
	9.000,00

	13/4/2009
	4.068,00

	20/4/2009
	12.100,00

	13/5/2009
	4.068,00

	18/5/2009
	18.079,28

	19/5/2009
	9.000,00

	10/6/2009
	18.187,13

	15/6/2009
	3.100,00

	16/6/2009
	9.166,39

	22/6/2009
	30.150,00

	10/7/2009
	4.068,00

	13/7/2009
	6.000,00

	15/7/2009
	6.200,00

	22/7/2009
	18.187,13

	29/7/2009
	30.150,00

	17/8/2009
	10.068,00

	21/8/2009
	12.100,00

	24/8/2009
	9.187,13

	15/9/2009
	5.500,00

	17/9/2009
	30.150,00

	21/9/2009
	9.000,00

	1º/10/2009
	4.068,00

	7/10/2009
	9.187,13

	13/10/2009
	9.568,00

	21/10/2009
	30.150,00

	23/10/2009
	12.100,00

	13/11/2009
	30.150,00

	19/11/2009
	23.874,26

	25/11/2009
	4.068,00

	26/11/2009
	42.250,00

	30/12/2009
	27.755,13

9.1.2. reduzir o valor da multa aplicada a Roselito Soares da Silva por meio do item 9.2 do Acórdão 9213/2017-TCU-Segunda Câmara, de R$ 100.000,00 (cem mil reais) para R$ 68.000,00 (sessenta e oito mil reais) ;
9.2. dar ciência deste acórdão ao recorrente, ao Fundo Nacional de Assistência Social, à Controladoria-Geral da União e à Procuradoria da República no Estado do Pará.

Recurso de revisão interposto contra acórdão que julgou irregulares as contas do recorrente e o condenou ao pagamento de débito e de multa em razão da omissão no dever de prestar contas de recursos repassados ao Programa de Proteção Social Básica (PSB) e do Programa de Proteção Social Especial (PSE).

Município de Itaituba - PA.

3. Recorrente: Roselito Soares da Silva (XXX.518.601-XX).

13.1. Ministros presentes: José Mucio Monteiro (Presidente), Benjamin Zymler, Augusto Nardes, Aroldo Cedraz, Raimundo Carreiro, Ana Arraes, Bruno Dantas (Relator) e Vital do Rêgo.
13.2. Ministro-Substituto convocado: Marcos Bemquerer Costa.
13.3. Ministros-Substitutos presentes: André Luís de Carvalho e Weder de Oliveira.

ACORDAO-COMPLETO-2440523

Acórdão de Relação 3033/2020 - Plenário

Acórdão de Relação

BRUNO DANTAS

Ministro José Mucio Monteiro.

Por registrar as principais ocorrências havidas no andamento do processo até o momento, resumindo os fundamentos das peças acostadas aos autos, adoto como relatório, com os ajustes necessários, a instrução da secretaria responsável pela análise da demanda (peça 121) , que contou com a anuência do corpo diretivo da unidade (peças 122-123) e do Ministério Público junto ao TCU (peça 124) :
"INTRODUÇÃO
1. Trata-se de recurso de revisão (peças 65 e 79-111) interposto por Roselito Soares da Silva, ex-prefeito do Município de Itaituba/PA, no período de gestão de 2005-2008 e 1º/1/2009 a 29/3/2010, contra o Acórdão 9213/2017-TCU-Segunda Câmara, rel. Ministro José Múcio Monteiro (peça 17) . A deliberação recorrida apresenta o seguinte teor:
'ACORDAM os Ministros do Tribunal de Contas da União, reunidos em Sessão da Segunda Câmara, diante das razões expostas pelo Relator, e com fundamento nos arts. 1º, inciso I; 12, § 3º; 16, inciso III, alínea 'a'; 19, caput; 23, inciso III, alíneas 'a' e 'b'; 28, inciso II; e 57 da Lei 8.443/1992 c/c os arts. 209, § 7º, e 214, inciso III, alíneas 'a' e 'b', do Regimento Interno/TCU, em:
9.1. julgar irregulares as contas do responsável Roselito Soares da Silva, condenando-o a pagar os valores especificados abaixo, atualizados monetariamente e acrescidos dos juros de mora, calculados a partir das datas correspondentes até o dia do efetivo pagamento, e fixando-lhe o prazo de 15 (quinze) dias, contados da ciência, para que comprove perante o TCU o recolhimento do respectivo montante aos cofres do Fundo Nacional de Assistência Social (FNAS) :
	Valor Histórico (R$) 
	Data de ocorrência

	4.068,00
	4/2/2009

	9.187,13
	4/2/2009

	6.000,00
	6/2/2009

	3.100,00
	6/2/2009

	30.150,00
	6/2/2009

	9.000,00
	6/2/2009

	4.068,00
	18/2/2009

	3.100,00
	19/2/2009

	6.000,00
	20/2/2009

	30.150,00
	20/2/2009

	9.000,00
	20/2/2009

	9.187,13
	09/3/2009

	6.000,00
	10/3/2009

	3.100,00
	16/3/2009

	4.068,00
	16/3/2009

	9.000,00
	23/3/2009

	9.187,13
	23/3/2009

	30.150,00
	25/3/2009

	6.000,00
	13/4/2009

	4.068,00
	13/4/2009

	3.100,00
	14/4/2009

	30.150,00
	14/4/2009

	9.000,00
	14/4/2009

	9.187,13
	14/4/2009

	30.150,00
	12/5/2009

	3.100,00
	13/5/2009

	4.068,00
	13/5/2009

	9.187,13
	13/5/2009

	6.000,00
	14/5/2009

	9.000,00
	15/5/2009

	9.000,00
	8/6/2009

	9.187,13
	8/6/2009

	3.100,00
	10/6/2009

	6.000,00
	16/6/2009

	4.068,00
	16/6/2009

	30.150,00
	18/6/2009

	3.100,00
	10/7/2009

	4.068,00
	10/7/2009

	6.000,00
	13/7/2009

	9.000,00
	17/7/2009

	9.187,13
	17/7/2009

	30.150,00
	27/7/2009

	6.000,00
	17/8/2009

	3.100,00
	17/8/2009

	4.068,00
	17/8/2009

	9.000,00
	19/8/2009

	9.187,13
	20/8/2009

	3.100,00
	9/9/2009

	30.150,00
	11/9/2009

	5.500,00
	15/9/2009

	9.000,00
	15/9/2009

	4.068,00
	1º/10/2009

	9.187,13
	1º/10/2009

	5.500,00
	13/10/2009

	4.068,00
	13/10/2009

	9.000,00
	15/10/2009

	30.150,00
	16/10/2009

	3.100,00
	20/10/2009

	30.150,00
	6/11/2009

	9.187,13
	17/11/2009

	9.187,13
	17/11/2009

	5.500,00
	19/11/2009

	3.100,00
	19/11/2009

	30.150,00
	19/11/2009

	9.000,00
	24/11/2009

	4.068,00
	25/11/2009

	5.500,00
	30/12/2009

	4.068,00
	30/12/2009

	9.000,00
	30/12/2009

	9.187,13
	30/12/2009

9.2. aplicar ao responsável Roselito Soares da Silva multa de R$ 100.000,00 (cem mil reais) , fixando-lhes o prazo de 15 (quinze) dias da notificação para que comprove perante o TCU o recolhimento desse valor aos cofres do Tesouro Nacional, o qual deverá ser atualizado monetariamente a partir da data do presente acórdão, se pago após o vencimento;
9.3. autorizar, desde logo, a cobrança judicial das dívidas, caso não atendida a notificação; e
9.4. remeter cópia deste acórdão à Procuradoria da República no Estado do Pará, para as medidas que entender cabíveis.'
HISTÓRICO
2. Cuidam os autos de tomada de contas especial instaurada pelo então Ministério do Desenvolvimento Social e Combate à Fome em desfavor de Roselito Soares da Silva, ex-prefeito de Itaituba/PA, no período de gestão de 2005-2008 e 1º/1/2009 a 29/3/2010, em virtude da omissão no dever de prestar contas dos recursos repassados àquele município pelo Fundo Nacional de Assistência Social (FNAS) em 2009, para atendimento do Programa de Proteção Social Básica (PSB) e do Programa de Proteção Social Especial (PSE) .
2.1. A partir dos exames da fase externa desta TCE (peças 5-7) , realizou-se a citação de Roselito Soares da Silva (peça 10) , haja vista a não comprovação da boa e regular aplicação dos recursos federais recebidos, em face da omissão no dever de prestar contas dos valores transferidos à Prefeitura Municipal de Itaituba/PA por força do Programa de Proteção Social Básica (PSB) e do Programa de Proteção Social Especial (PSE) , exercício de 2009.
2.2. A conduta do responsável foi omitir-se, na condição de prefeito Municipal de Itaituba/PA no período de 2005-2008 e 2009-29/3/2010, no dever de prestar contas dos recursos federais recebidos à conta do Programa de Proteção Social Básica (PSB) e do Programa de Proteção Social Especial (PSE) , exercício de 2009 (peça 10, p. 1) .
2.3. Ante à revelia do responsável, inexistindo nos autos elementos que permitissem concluir pela ocorrência de boa-fé ou de outras excludentes de culpabilidade em sua conduta, esta Corte de Contas, mediante o Acórdão 9213/2017-TCU-Segunda Câmara, julgou irregulares as contas de Roselito Soares da Silva, condenando-o em débito e lhe aplicando a multa prevista no art. 57 da Lei 8.443/1992.
2.4. Inconformado, o responsável interpôs recurso de reconsideração contra o Acórdão 9213/2017-TCU-Segunda Câmara, o qual foi conhecido e, no mérito, teve seu provimento negado, consoante o Acórdão 12112/2018-TCU-Segunda Câmara, rel. Ministro Augusto Nardes (peça 42) .
2.5. Ainda irresignado, Roselito Soares da Silva interpôs recurso de revisão contra o Acórdão 9213/2017-TCU-Segunda Câmara.
2.6. Salienta-se que, antes de adentrar no mérito, para fins de saneamento dos autos e em homenagem ao princípio da verdade real, procedeu-se à diligência junto ao Banco do Brasil S/A a fim de que encaminhasse a este Tribunal, no prazo de trinta dias, os extratos das contas correntes 22.062-0, 22.063-9, 25.930-6, 28.140-9, e 28.648-6, todas da Agência 0744-4 - relativos a 2009; e a cópia de todos os cheques emitidos nessas contas bancárias no exercício de 2009 (peças 115-116) .
2.7. Ante a resposta da entidade bancária e o saneamento dos autos (peças 117-118) , passa-se a adentrar ao mérito do recurso de revisão ora em apreço.
EXAME DE ADMISSIBILIDADE
3. Reitera-se o exame preliminar de admissibilidade (peças 66-67) , acolhido por despacho do Relator, Ministro Bruno Dantas, que conheceu do recurso, sem a atribuição de efeitos suspensivos ao Acórdão 9213/2017-TCU-Segunda Câmara (peça 69) .
EXAME TÉCNICO
4. Delimitação
4.1. Constitui objeto do presente recurso definir as seguintes questões:
a) preliminar:
a.1) prejuízo aos princípios do contraditório e da ampla defesa; e
b) mérito:
b.1) comprovação da boa e regular aplicação dos recursos públicos.
I. Preliminar
5. Prejuízo aos princípios do contraditório e da ampla defesa
5.1. O recorrente apresenta a tese de que teria ocorrido no bojo desta TCE prejuízo aos princípios do contraditório e da ampla defesa, tendo trazido à baila os argumentos listados abaixo (peça 65, p. 5-7) :
a) desconheceria os documentos obtidos por ocasião do recurso de revisão, fato que teria inviabilizado o exercício da defesa (peça 65, p. 4) ;
b) teria havido falta de acesso aos documentos que estariam na Prefeitura Municipal de Itaituba/PA, a qual teria causado embaraço para tanto (peça 65, p. 5) ; e
c) não teria obtido acesso ao longo da instrução processual aos documentos que juntou por ocasião do recurso de revisão, inviabilizando sua ampla defesa (peça 65, p. 6) ;
Análise:
5.2. Não merece prosperar a tese do recorrente. Com efeito, supostos embaraços ocasionados pela Prefeitura Municipal de Itaituba/PA na obtenção de documentos que pudessem auxiliar o recorrente em sua defesa não o socorre, a quem cabe o dever de prestar contas da integralidade das verbas federais repassadas.
5.3. Nesse sentido são os Acórdão 3902/2016-TCU-Primeira Câmara, rel. Ministro Benjamin Zymler; 12430/2016-TCU-Segunda Câmara, rel. Ministra Ana Arraes e 2731/2016-TCU-Plenário, rel. Ministro Augusto Nardes.
5.4. Cumpre ressaltar que a jurisprudência pacífica nesta Corte de Contas é de que cabe ao gestor o ônus da prova da boa e regular aplicação desses recursos, por meio de documentação consistente. Tal entendimento encontra fundamento na própria Constituição Federal, art. 70, parágrafo único, que dispõe que 'Prestará contas qualquer pessoa física ou jurídica, pública ou privada, que utilize, arrecade, guarde, gerencie ou administre dinheiros, bens e valores públicos ou pelos quais a União responda, ou que, em nome desta, assuma obrigações de natureza pecuniária', e no artigo 93 do Decreto-lei 200/1967, segundo o qual, 'Quem quer que utilize dinheiros públicos terá de justificar seu bom e regular emprego na conformidade das leis, regulamentos e normas emanadas das autoridades competentes' (Acórdão 6553/2016-TCU-Primeira Câmara, rel. Ministro Walton Alencar Rodrigues; 3587/2017-TCU-Segunda Câmara, rel. Ministro Aroldo Cedraz; e 2610/2016-TCU-Plenário, rel. Ministro Bruno Dantas) .
5.5. Dessa forma, não cabe ao TCU garantir ao responsável o acesso à referida documentação, o que deve ser buscado pelo próprio interessado por meio dos remédios administrativos e judiciais pertinentes.
II. Mérito
6. Comprovação da boa e regular aplicação dos recursos públicos
6.1. O recorrente traz a tese de que teria aduzido, em sede recursal, documentos hábeis a comprovar a boa e regular aplicação dos recursos públicos, tendo ele argumentado que os documentos às peças 79-111 (relação de comprovantes de pagamentos, cópias de nota de empenho, cópias de ordens de pagamento e cópias de notas fiscais) comprovariam o nexo de causalidade físico-financeiro e a boa e regular aplicação de recursos em sua gestão (peças 65, p. 5-7; e 79-111) .
Análise:
6.2. Inicialmente, cabe salientar que, a partir do exame dos documentos trazidos pelo recorrente às peças 79-111 (CD anexo ao recurso à peça 65) , verificou-se que esses se referem ao processamento de despesas (empenho, liquidação e pagamento) realizadas, em 2009, pela Prefeitura Municipal de Itaituba/PA, na execução de programas de proteção social. Na ocasião, evidenciou-se a movimentação de cinco contas bancárias receptoras de recursos públicos federais repassados àquela municipalidade por meio do FNAS, a saber: Banco do Brasil, Agência 0744-4, Contas 22.062-0, 22.063-9, 25.930-6, 28.140-9, e 28.648-6. Estas contas estão abrangidas naquelas mencionadas (no total de seis) em documento extraído do Sistema Único de Assistência Social (Suas) - peça 1, p. 24-26, cujas parcelas repassadas compuseram o débito objeto desta TCE.
6.3. Dito isso, passa-se a discorrer acerca da análise do mérito. Para tanto, com o intuito de verificar se há nexo de causalidade financeiro, serão cotejados os cheques listados nos documentos de despesa constantes das peças 79-111 com os extratos das cinco contas mencionadas no item precedente (peça 118) . Cabe observar que os repasses e respectivas despesas devem estar em harmonia com as datas de imputação de débito nesta TCE (objeto de citação e posterior condenação) , de modo que despesas ocorridas antes da concretização dos repasses do FNAS à respectiva conta bancária específica não serão objeto de avaliação no presente processo.
6.4. Demais disso, ainda no âmbito metodológico, verificar-se-á se as despesas comprovadas financeiramente têm pertinência temática com os arts. 1º, 2º e 4º e 23 da Lei 8.742/1993, e documentos à peça 1, p. 18-20 e 28-30 (públicos das ações orçamentárias) .
6.5. Em relação à conta 22.062-0, apresenta-se, abaixo, a Tabela 1, a elucidar como tais recursos foram repassados, segundo o extrato do Sistema Único de Assistência Social - Suas (peça 1, p. 24-26) :
Tabela 1 - Repasses - Conta 22.062-0 - PSB - Piso Básico de Transição (PBT) 
	Parcela
	Ordem de pagamento
	Data
	Valor (R$) 

	dez/2008
	800201
	4/2/2009
	9.187,13

	jan/09
	803617
	9/3/2009
	9.187,13

	fev/09
	804132
	23/3/2009
	9.187,13

	mar/09
	804628
	14/4/2009
	9.187,13

	abr/09
	804893
	13/5/2009
	9.187,13

	mai/09
	805182
	08/6/2009
	9.187,13

	jun/09
	805758
	17/7/2009
	9.187,13

	jul/09
	806205
	20/8/2009
	9.187,13

	ago/09
	809345
	1º/10/2009
	9.187,13

	set/09
	809844
	17/11/2009
	9.187,13

	out/09
	809819
	17/11/2009
	9.187,13

	nov/09
	810441
	30/12/2009
	9.187,13

	Total
	R$ 110.245,56

6.6. No tocante aos repasses, cabe registrar que esses apresentaram o valor correto (R$ 9.187,13) e pequena inexatidão nas datas de pagamento (entre as datas de repasse e de crédito na conta bancária) . Todavia, com exceção da parcela de novembro de 2009 (crédito em 30/12/2009) , tais diferenças de data ocorreram dentro do mesmo mês, ou seja, sem repercussão no cálculo do débito realizado pelo TCU (Decisão 1.122/2000-TCU-Plenário e Acórdão 1603/2011-TCU-Plenário com alterações do Acórdão 1247/2012-TCU-Plenário) . Nesse caso excepcional, em homenagem aos princípios da razoabilidade e da proporcionalidade, e do ne reformatio in pejus, reputa-se adequada a manutenção da data-base do repasse (30/12/2009) .
6.7. O recorrente trouxe, em relação à conta 22.062-0, documentos alusivos a 43 despesas ocorridas entre os meses de janeiro e agosto de 2009. Dessas, constatou-se que quatro apresentam inconsistências a obstar a comprovação da boa e regular aplicação, quais sejam: (i) existência de três pagamentos (peça 79, p. 15-29) anteriores ao repasse ocorrido no mês de fevereiro de 2009; e (ii) o cheque associado às despesas (peça 99, p. 2-5) possui valor diverso daquele contido no extrato bancário (peça 118, p. 5) .
6.8. Por conseguinte, constatou-se que 39 despesas comprovam a regular aplicação do recurso (peças 83, p. 22-32; 84, p. 1-33; 85, p. 1-21; 90, p. 18-23, 29-30; 91, p. 1-21, 23-26, 29-30; 96, p. 15-22; 97, p. 8-29; 98, p. 1-33; 99, p. 1, 6-33; 100, p. 1-18; 108, 27-28; 109, p. 1-3, 9-28; 110, p. 1-3; 111, p. 1-16; e 118, p. 3-5 e 9) , porquanto encontram-se associadas a cheques e possuem pertinência temática com os arts. 1º, 2º e 4º da Lei 8.742/1993. Tais despesas totalizam R$ 38.505,12, conforme tabela acostada aos autos à peça 120, p. 1-2, e acarretam redução do débito outrora imputado.
6.9. Quanto às datas desses débitos para fins de atualização monetária e juros, adotando-se o critério do art. 9º, inciso I, da Instrução Normativa-TCU 71/2012 (data do crédito na conta específica ou data do repasse) , considerando-se a inviabilidade de se estabelecer qual parcela repassada deixou de ter sua aplicação comprovada, propõe-se, em homenagem ao princípio da racionalidade administrativa, celeridade processual, razoabilidade e da proporcionalidade, e do in dubio pro reo, considerar os repasses ocorridos há mais tempo até completar o valor histórico do débito, conforme tabela abaixo (datas de repasse ajustados conforme extrato bancário à peça 118, p. 5-9, 12, 14) :
Tabela 2 - Débitos remanescentes - Conta 22.062-0 - PSB - Piso Básico de Transição (PBT) 
	Parcela
	Ordem de pagamento
	Data
	Valor (R$) 

	abr/09
	804893
	18/5/2009
	7.430,53*

	mai/09
	805182
	10/6/2009
	9.187,13

	jun/09
	805758
	22/7/2009
	9.187,13

	jul/09
	806205
	24/8/2009
	9.187,13

	ago/09
	809345
	7/10/2009
	9.187,13

	set/09
	809844
	19/11/2009
	9.187,13

	out/09
	809819
	19/11/2009
	9.187,13

	nov/09
	810441
	30/12/2009**
	9.187,13

	Total
	71.740,44

* valor residual do débito de parcela de R$ 9.187,13;
** no caso desta parcela, para não haver prejuízo à parte em sede recursal, considera-se a data do repasse ao invés da data do crédito na conta específica.
6.10. Quanto à conta 22.063-9, exibe-se, abaixo, a Tabela 3, a ilustrar como tais recursos foram repassados pelo FNAS (peça 1, p. 24-26) :
Tabela 3 - Repasses - Conta 22.063-9 - PSE - Piso Fixo de Média Complexidade (PFMC) 
	Parcela
	Ordem de pagamento
	Data
	Valor (R$) 

	dez/08
	800458
	6/2/2009
	3.100,00

	jan/09
	800662
	19/2/2009
	3.100,00

	fev/09
	803992
	16/3/2009
	3.100,00

	mar/09
	804659
	14/4/2009
	3.100,00

	abr/09
	804927
	13/5/2009
	3.100,00

	mai/09
	805299
	10/6/2009
	3.100,00

	jun/09
	805639
	10/7/2009
	3.100,00

	jul/09
	806021
	17/8/2009
	3.100,00

	ago/09
	806335
	9/9/2009
	3.100,00

	set/09
	809713
	20/10/2009
	3.100,00

	out/09
	810031
	19/11/2009
	3.100,00

	Total
	34.100,00

6.11. Em relação aos repasses, cabe registrar que esses apresentaram o valor correto (R$ 3.100,00) e pequena inexatidão nas datas de pagamento. Todavia, com exceção da parcela de janeiro de 2009 (crédito na conta bancária em 2/3/2009 - peça 118, p. 19) , tais diferenças de data ocorreram dentro do mesmo mês, ou seja, sem repercussão no cálculo do débito realizado pelo TCU (Decisão 1.122/2000-TCU-Plenário e Acórdão 1603/2011-TCU-Plenário com alterações do Acórdão 1247/2012-TCU-Plenário) . Nesse caso excepcional, em homenagem aos princípios da razoabilidade e da proporcionalidade, e do ne reformatio in pejus, reputa-se adequada a manutenção da data-base do repasse (19/2/2009) .
6.12. O recorrente trouxe, em relação à conta 22.063-9, documentos alusivos a quatro despesas ocorridas entre os meses de janeiro e maio de 2009 (tabela à peça 120, p. 3) , as quais viabilizaram a identificação de nexo de causalidade financeiro e da pertinência temática com os arts. 1º, 2º e 4º da Lei 8.742/1993.
6.13. Ocorre que três despesas foram pagas em janeiro (peças 79, p. 1-14; e 118, p. 17) , fato a inviabilizar a comprovação da boa e regular aplicação dos recursos repassados a partir de fevereiro de 2009. Por conseguinte, apenas uma despesa, no valor de R$ 1.200,00 (peças 103, p. 18-24; e 118, p. 21) , foi hábil para demonstrar a prestação de contas dos recursos repassados mencionados na tabela 3 supra, acarretando na redução do débito originalmente imputado.
6.14. Quanto às datas desses débitos para fins de atualização monetária e juros, adotando-se o critério do art. 9º, inciso I, da Instrução Normativa-TCU 71/2012 2012 (data do crédito na conta específica ou data do repasse) , considerando-se a inviabilidade de se estabelecer qual parcela repassada deixou de ter sua aplicação comprovada, propõe-se, em homenagem ao princípio da racionalidade administrativa, celeridade processual, razoabilidade e da proporcionalidade, e do in dubio pro reo, considerar os repasses ocorridos há mais tempo até completar o valor histórico do débito, conforme tabela abaixo (datas de repasse ajustados conforme extrato bancário à peça 118, p. 17) :
Tabela 4 - Débitos remanescentes - Conta 22.063-9 - PSE - PFMC
	Parcela
	Ordem de pagamento
	Data
	Valor (R$) 

	dez/08
	800458
	11/2/2009
	1.900,00*

	jan/09
	800662
	19/2/2009**
	3.100,00

	fev/09
	803992
	19/3/2009
	3.100,00

	mar/09
	804659
	20/4/2009
	3.100,00

	abr/09
	804927
	18/5/2009
	3.100,00

	mai/09
	805299
	15/6/2009
	3.100,00

	jun/09
	805639
	15/7/2009
	3.100,00

	jul/09
	806021
	21/8/2009
	3.100,00

	ago/09
	806335
	15/9/2009
	3.100,00

	set/09
	809713
	23/10/2009
	3.100,00

	out/09
	810031
	26/11/2009
	3.100,00

	Total
	32.900,00

* valor residual do débito de parcela de R$ 3.100,00;
** no caso desta parcela, para não haver prejuízo à parte em sede recursal, considera-se a data do repasse ao invés da data do crédito na conta específica.
6.15. No que concerne à conta 25.930-6, expõe-se abaixo a tabela 5 a elucidar como tais recursos foram repassados, conforme extrato do Suas à peça 1, p. 24-26:
Tabela 5 - Repasses - Conta 25.930-6 - PSB - Piso Básico Fixo (PBF) 
	Parcela
	Ordem de pagamento
	Data
	Valor (R$) 

	dez/08
	800389
	6/2/2009
	9.000,00

	jan/09
	800722
	20/2/2009
	9.000,00

	fev/09
	804096
	23/3/2009
	9.000,00

	mar/09
	804590
	14/4/2009
	9.000,00

	abr/09
	805038
	15/5/2009
	9.000,00

	mai/09
	805242
	8/6/2009
	9.000,00

	jun/09
	805728
	17/7/2009
	9.000,00

	jul/09
	806175
	19/8/2009
	9.000,00

	ago/09
	806548
	15/9/2009
	9.000,00

	set/09
	809569
	15/10/2009
	9.000,00

	out/09
	810096
	24/11/2009
	9.000,00

	nov/09
	810418
	30/12/2009
	9.000,00

	Total
	108.000,00

6.16. Em relação aos repasses, cabe registrar que esses apresentaram o valor correto (R$ 9.000,00) e pequena inexatidão nas datas de pagamento. Todavia, com exceção das parcelas de janeiro de 2009 (crédito em 2/3/2009) e de novembro de 2009 (30/12/2009) , tais diferenças de data ocorreram dentro do mesmo mês, ou seja, sem repercussão no cálculo do débito realizado pelo TCU (Decisão 1.122/2000-TCU-Plenário e Acórdão 1603/2011-TCU-Plenário com alterações do Acórdão 1247/2012-TCU-Plenário) . Nesses dois casos excepcionais, em homenagem aos princípios da razoabilidade e da proporcionalidade, e do ne reformatio in pejus, reputa-se adequada a manutenção da data-base dos repasses (20/2/2009 e 30/12/2009) .
6.17. O recorrente juntou aos autos, em relação à conta 25.930-6, documentos alusivos a quatorze despesas ocorridas entre os meses de março e junho de 2009. Dessas, constatou-se que duas apresentam inconsistências a obstar a comprovação da boa e regular aplicação, quais sejam: (i) existência de despesa associada a cheque não constante do extrato bancário; e (ii) cheque sem despesa associada a indicar pertinência temática.
6.18. Por conseguinte, constatou-se que doze despesas comprovam a regular aplicação do recurso (peças 82, p. 22-28; 83, p. 1-19; 90, p. 13-17; 95, p. 28; 96, p. 1-2, 23-34; 97, p. 1-6; 104, p. 6-10) , porquanto encontram-se associadas a cheques e possuem pertinência temática com os arts. 1º, 2º e 4º da Lei 8.742/1993. Tais despesas totalizam R$ 10.760,00, conforme tabela acostada aos autos à peça 120, p. 4, e acarretam redução do débito outrora imputado.
6.19. Quanto às datas desses débitos para fins de atualização monetária e juros, adotando-se o critério do art. 9º, inciso I, da Instrução Normativa-TCU 71/2012 (data do crédito na conta específica ou data do repasse) , considerando-se a inviabilidade de se estabelecer qual parcela repassada deixou de ter sua aplicação comprovada, propõe-se, em homenagem ao princípio da racionalidade administrativa, celeridade processual, razoabilidade e da proporcionalidade, e do in dubio pro reo, considerar os repasses ocorridos há mais tempo até completar o valor histórico do débito, conforme tabela abaixo (datas de repasse ajustados conforme extrato bancário à peça 118, p. 31-34) :
Tabela 6 - Débitos remanescentes - Conta 25.930-6 - PSB - Piso Básico Fixo (PBF) 
	Parcela
	Ordem de pagamento
	Data
	Valor (R$) 

	jan/09
	800722
	20/02/2009**
	7.240,00*

	fev/09
	804096
	25/3/2009
	9.000,00

	mar/09
	804590
	20/4/2009
	9.000,00

	abr/09
	805038
	19/5/2009
	9.000,00

	mai/09
	805242
	10/6/2009
	9.000,00

	jun/09
	805728
	22/7/2009
	9.000,00

	jul/09
	806175
	21/8/2009
	9.000,00

	ago/09
	806548
	21/9/2009
	9.000,00

	set/09
	809569
	23/10/2009
	9.000,00

	out/09
	810096
	26/11/2009
	9.000,00

	nov/09
	810418
	30/12/2009**
	9.000,00

	Total
	97.240,00

* valor residual do débito de parcela de R$ 9.000,00;
** no caso desta parcela, para não haver prejuízo à parte em sede recursal, considera-se a data do repasse ao invés da data do crédito na conta específica.
6.20. No que tange à conta 28.140-9, apresenta-se, abaixo, a Tabela 7 a elucidar como tais recursos foram repassados por conta segundo o extrato do Suas (peça 1, p. 24-26) :
Tabela 7 - Repasses - Conta 28.140-9 - PSB - Projovem PBV I
	Parcela
	Ordem de pagamento
	Data
	Valor (R$) 

	dez/08
	800361
	6/2/2009
	30.150,00

	jan/09
	800749
	20/2/2009
	30.150,00

	fev/09
	804255
	25/3/2009
	30.150,00

	mar/09
	804562
	14/4/2009
	30.150,00

	abr/09
	804857
	12/5/2009
	30.150,00

	mai/09
	805418
	18/6/2009
	30.150,00

	jun/09
	805830
	27/7/2009
	30.150,00

	jul/09
	806455
	11/9/2009
	30.150,00

	ago/09
	809667
	16/10/2009
	30.150,00

	set/09
	809745
	6/11/2009
	30.150,00

	out/09
	810056
	19/11/2009
	30.150,00

	Total
	331.650,00

6.21. Em relação aos repasses, cabe registrar que esses apresentaram o valor correto (R$ 30.150,00) e pequena inexatidão nas datas de pagamento. Todavia, com exceção da parcela de janeiro de 2009 (crédito na conta bancária em 2/3/2009 - peça 118, p. 45) , tais diferenças de data ocorreram dentro do mesmo mês, ou seja, sem repercussão no cálculo do débito realizado pelo TCU (Decisão 1.122/2000 TCU-Plenário e Acórdão 1603/2011-TCU-Plenário com alterações do Acórdão 1247/2012-TCU-Plenário) . Nesse caso excepcional, em homenagem aos princípios da razoabilidade e da proporcionalidade, e do ne reformatio in pejus, reputa-se adequada a manutenção da data-base do repasse (20/2/2009) .
6.22. O recorrente trouxe aos autos, em relação à conta 28.140-9, documentos alusivos a 112 despesas ocorridas entre os meses de janeiro a agosto 2009. Dessas, constatou-se que 18 apresentam a seguinte inconsistência a obstar a comprovação da boa e regular aplicação: existência de 18 pagamentos anteriores ao repasse ocorrido no mês de fevereiro de 2009 (peças 79, p. 30-31; 80, p. 1-34; 81, p. 1-34; e 82, p. 1-5, 8-20) .
6.23. Por conseguinte, constatou-se que 94 despesas comprovam a regular aplicação do recurso (peças 85, p. 22-33; 86, p. 1-33; 87, p. 1-34; 88, p. 1-32; 89, p. 1-33; 90, p. 1-12; 92, p. 1-32; 93, p. 1-34; 94, p. 1-29; 100, p. 19-32; 101, p. 1-34; 102, p. 1-34; 103, p. 1-33; 104, p. 11-33; 105, p. 1-35; 106, p. 1-25; e 111, p. 17-26) , porquanto encontram-se associadas a cheques e possuem pertinência temática com os arts. 1º, 2º e 4º da Lei 8.742/1993. Tais despesas totalizam R$ 143.201,25, conforme tabela acostada aos autos à peça 120, p. 5-7, e acarretam redução do débito outrora imputado.
6.24. Quanto às datas desses débitos para fins de atualização monetária e juros, adotando-se o critério do art. 9º, inciso I, da Instrução Normativa-TCU 71/2012 (data do crédito na conta específica ou data do repasse) , considerando-se a inviabilidade de se estabelecer qual parcela repassada deixou de ter sua aplicação comprovada, propõe-se, em homenagem ao princípio da racionalidade administrativa, celeridade processual, razoabilidade e da proporcionalidade, e do in dubio pro reo, considerar os repasses ocorridos há mais tempo até completar o valor histórico do débito, conforme tabela abaixo (datas de repasse ajustados conforme extrato bancário à peça 118, p. 43, 45-48, e 52:
Tabela 8 - Débitos remanescentes - Conta 28.140-9 - PSB - Projovem
	Parcela
	Ordem de pagamento
	Data
	Valor (R$) 

	abr/09
	804857
	18/5/2009
	7.548,75*

	mai/09
	805418
	22/6/2009
	30.150,00

	jun/09
	805830
	29/7/2009
	30.150,00

	jul/09
	806455
	17/9/2009
	30.150,00

	ago/09
	809667
	21/10/2009
	30.150,00

	set/09
	809745
	13/11/2009
	30.150,00

	out/09
	810056
	26/11/2009
	30.150,00

	Total
	188.448,75

* valor residual do débito de parcela de R$ 9.000,00
6.25. Com relação à conta 28.648-6, exibe-se, abaixo, a Tabela 9 a elucidar como tais recursos foram repassados, consoante o extrato do Suas (peça 1, p. 24-26) :
Tabela 9 - Repasses - Conta 28.648-6 - PSE - Piso Variável
 de Média Complexidade (PVMC ou PETI) 
	Parcela
	Ordem de pagamento
	Data
	Valor (R$) 

	dez/08
	800423
	6/2/2009
	6.000,00

	jan/09
	800688
	20/2/2009
	6.000,00

	fev/09
	803668
	10/3/2009
	6.000,00

	mar/09
	804429
	13/4/2009
	6.000,00

	abr/09
	805001
	14/5/2009
	6.000,00

	mai/09
	805371
	16/6/2009
	6.000,00

	jun/09
	805697
	13/7/2009
	6.000,00

	jul/09
	805987
	17/8/2009
	6.000,00

	ago/09
	806521
	15/9/2009
	5.500,00

	set/09
	809421
	13/10/2009
	5.500,00

	out/09
	809981
	19/11/2009
	5.500,00

	nov/09
	810576
	30/12/2009
	5.500,00

	Total
	70.000,00

6.26. Em relação aos repasses, cabe registrar que esses apresentaram o valor correto (R$ 6.000,00 e R$ 5.500,00) e pequena inexatidão nas datas de pagamento. Todavia, com exceção das parcelas de janeiro de 2009 (crédito em 2/3/2009) e de novembro de 2009 (30/12/2009) , tais diferenças de data ocorreram dentro do mesmo mês, ou seja, sem repercussão no cálculo do débito realizado pelo TCU (Decisão 1.122/2000-TCU-Plenário e Acórdão 1603/2011-TCU-Plenário com alterações do Acórdão 1247/2012-TCU-Plenário) . Nesses dois casos excepcionais, em homenagem aos princípios da razoabilidade e da proporcionalidade, e do ne reformatio in pejus, reputa-se adequada a manutenção da data-base dos repasses (20/2/2009 e 30/12/2009) .
6.27. O recorrente trouxe aos autos, em relação à conta 28.648-6, documentos alusivos a 22 despesas ocorridas entre os meses de maio e agosto de 2009. Cabe ressaltar que todas essas comprovam a regular aplicação do recurso (peças 94, p. 30-32; 95, p. 1-27; 103, p. 10-17, 25-31; 104, p. 1-5; 106, p. 31-34; 107, p. 1-30; 108, p. 1-20; e 110, p. 4-29) , porquanto encontram-se associadas a cheques e possuem pertinência temática com os arts. 1º, 2º e 4º da Lei 8.742/1993. Tais despesas totalizam R$ 30.901,61, conforme tabela acostada aos autos à peça 120, p. 8, e acarretam redução do débito outrora imputado.
6.28. Quanto às datas desses débitos para fins de atualização monetária e juros, adotando-se o critério do art. 9º, inciso I, da Instrução Normativa-TCU 71/2012 (data do crédito na conta específica ou data do repasse) , considerando-se a inviabilidade de se estabelecer qual parcela repassada deixou de ter sua aplicação comprovada, propõe-se, em homenagem ao princípio da racionalidade administrativa, celeridade processual, razoabilidade e da proporcionalidade, e do in dubio pro reo, considerar os repasses ocorridos há mais tempo até completar o valor histórico do débito, conforme tabela abaixo (datas de repasse ajustados conforme extrato bancário à peça 118, p. 65, 67 e 69:
Tabela 10 - Débitos remanescentes - Conta 28.648-6 - PSE - 
Piso Variável de Média Complexidade (PVMC ou PETI) 
	Parcela
	Ordem de pagamento
	Data
	Valor (R$) 

	mai/09
	805371
	19/06/2009
	5.098,39*

	jun/09
	805697
	15/07/2009
	6.000,00

	jul/09
	805987
	21/08/2009
	6.000,00

	ago/09
	806521
	21/09/2009
	5.500,00

	set/09
	809421
	20/10/2009
	5.500,00

	out/09
	809981
	26/11/2009
	5.500,00

	nov/09
	810576
	30/12/2009**
	5.500,00

	Total
	39.098,39

* valor residual do débito de parcela de R$ 6.000,00;
** no caso desta parcela, para não haver prejuízo à parte, considera-se a data do repasse ao invés da data do crédito na conta específica.
6.29. Por derradeiro, cabe salientar que o recorrente não trouxe aos autos quaisquer documentos a título de comprovação das despesas realizadas no bojo da conta 28.507-2, de modo que o débito imputado por meio da decisão condenatória permanece inalterado - R$ 48.816,00, cujo repasse ocorreu da seguinte maneira:
Tabela 11 - Repasses - Conta 28.507-2 - PSE - Piso Variável de Média Complexidade - III (MSE) 
	Parcela
	Ordem de pagamento
	Data
	Valor (R$) 

	dez/08
	800273
	4/2/2009
	4.068,00

	jan/09
	800628
	18/2/2009
	4.068,00

	fev/09
	803942
	16/3/2009
	4.068,00

	mar/09
	804478
	13/4/2009
	4.068,00

	abr/09
	804968
	13/5/2009
	4.068,00

	mai/09
	805339
	16/6/2009
	4.068,00

	jun/09
	805664
	10/7/2009
	4.068,00

	jul/09
	805955
	17/8/2009
	4.068,00

	ago/09
	809362
	1º/10/2009
	4.068,00

	set/09
	809397
	13/10/2009
	4.068,00

	out/09
	810122
	25/11/2009
	4.068,00

	nov/09
	810644
	30/12/2009
	4.068,00

	Total
	48.816,00

6.30. De todo o exposto, conclui-se que o recorrente logrou êxito em comprovar despesas na ordem de R$ 224.567,98, em valores históricos, tendo restado pendente de comprovação o valor original de R$ 478.243,58 (dano ao erário constatado em sede recursal) . Dessa forma, propõe-se acolher parcialmente a tese do recorrente, de modo a reformar o item 9.1 do Acórdão 9213/2017-TCU-Segunda Câmara, o qual passa a ter a seguinte redação, nos termos Tabela 12 abaixo:
Tabela 12 - Consolidação dos débitos remanescentes nas seis contas do FMS (peça 1, p. 24-26) 
	Data da ocorrência
	Valor histórico (R$) 

	4/2/2009
	4.068,00

	11/2/2009
	1.900,00*

	18/2/2009
	4.068,00

	19/2/2009
	3.100,00**

	20/2/2009
	7.240,00*

	16/3/2009
	4.068,00

	19/3/2009
	3.100,00

	25/3/2009
	9.000,00

	13/4/2009
	4.068,00

	20/4/2009
	3.100,00

	20/4/2009
	9.000,00

	13/5/2009
	4.068,00

	18/5/2009
	7.430,53*

	18/5/2009
	3.100,00

	18/5/2009
	7.548,75*

	19/5/2009
	9.000,00

	10/6/2009
	9.187,13

	10/6/2009
	9.000,00

	15/6/2009
	3.100,00

	16/6/2009
	5.098,39*

	16/6/2009
	4.068,00

	22/6/2009
	30.150,00

	10/7/2009
	4.068,00

	13/7/2009
	6.000,00

	15/7/2009
	3.100,00

	15/7/2009
	3.100,00

	22/7/2009
	9.187,13

	22/7/2009
	9.000,00

	29/7/2009
	30.150,00

	17/8/2009
	6.000,00

	17/8/2009
	4.068,00

	21/8/2009
	3.100,00

	21/8/2009
	9.000,00

	24/8/2009
	9.187,13

	15/9/2009
	5.500,00

	17/9/2009
	30.150,00

	21/9/2009
	9.000,00

	1º/10/2009
	4.068,00

	7/10/2009
	9.187,13

	13/10/2009
	5.500,00

	13/10/2009
	4.068,00

	21/10/2009
	30.150,00

	23/10/2009
	3.100,00

	23/10/2009
	9.000,00

	13/11/2009
	30.150,00

	19/11/2009
	9.187,13

	19/11/2009
	9.187,13

	19/11/2009
	5.500,00

	25/11/2009
	4.068,00

	26/11/2009
	3.100,00

	26/11/2009
	9.000,00

	26/11/2009
	30.150,00

	30/12/2009
	9.187,13

	30/12/2009
	9.000,00**

	30/12/2009
	5.500,00**

	30/12/2009
	4.068,00

	Total
	478.243,58

* valor residual do débito de parcela repassada;
** no caso desta parcela, para não haver prejuízo à parte, considera-se a data do repasse ao invés da data do crédito na conta específica.
6.31. Por derradeiro, haja vista a diminuição do valor do débito, propõe-se, ainda, em homenagem aos princípios da razoabilidade e da proporcionalidade, a redução do valor da multa aplicada por meio do item 9.2 do Acórdão 9213/2017-TCU-Segunda Câmara, com fulcro no art. 57 da Lei 8.443/1992.
CONCLUSÃO
7. Das análises anteriores, conclui-se pelo provimento parcial do recurso, considerando-se que:
a) não houve prejuízo à ampla defesa e ao contraditório, salientando-se que supostos embaraços ocasionados pela Prefeitura Municipal de Itaituba/PA na obtenção de documentos que pudessem auxiliar o recorrente em sua defesa não o socorrem, a quem cabe o dever de prestar contas da integralidade das verbas federais repassadas; e
b) o recorrente logrou êxito em comprovar a boa e regular aplicação de parte dos recursos públicos federais repassados pelo FNAS em 2009 objeto desta TCE, especificamente no valor original de R$ 224.567,98, sendo R$ 38.505,12 (Banco do Brasil, Agência 0754-4, Contas 22.062-0) , R$ 1.200,00 (Banco do Brasil, Agência 0754-4, Conta 22.063-9) , R$ 10.760,00 (Banco do Brasil, Agência 0754-4, Conta 25.930-6 (conta Banco do Brasil, Agência 0754-4, Contas 25.930-6) , R$ 143.201,25 (Banco do Brasil, Agência 0754-4, Contas 28.140-9) , e R$ 30.901,61 (Banco do Brasil, Agência 0754-4, Conta 28.648-6) .
7.1. Com base nessas conclusões, propõe-se o provimento parcial do recurso, para dar nova redação ao item 9.1 do acórdão recorrido. Ademais, em decorrência da diminuição do valor do débito, propõe-se, ainda, em homenagem aos princípios da razoabilidade e da proporcionalidade, a redução do valor da multa aplicada por meio do item 9.2 do Acórdão 9213/2017-TCU-Segunda Câmara, com fulcro no art. 57 da Lei 8.443/1992.
PROPOSTA DE ENCAMINHAMENTO
8. Ante todo o exposto, submete-se à consideração superior a presente análise do recurso de revisão interposto por Roselito Soares da Silva contra o Acórdão 9213/2017-TCU-Segunda Câmara, propondo-se, com fundamento no art. 32, inciso III, e 35, da Lei 8.443/1992:
a) conhecer do recurso e, no mérito, dar-lhe provimento parcial, para:
a.1) excluir do débito de que trata o item 9.1 do acórdão recorrido, haja vista as despesas comprovadas na fase recursal, indicadas na fundamentação, atribuindo-lhe a seguinte composição de dívida remanescente:
	Data da ocorrência
	Valor histórico (R$) 

	4/2/2009
	4.068,00

	11/2/2009
	1.900,00

	18/2/2009
	4.068,00

	19/2/2009
	3.100,00

	20/2/2009
	7.240,00

	16/3/2009
	4.068,00

	19/3/2009
	3.100,00

	25/3/2009
	9.000,00

	13/4/2009
	4.068,00

	20/4/2009
	12.100,00

	13/5/2009
	4.068,00

	18/5/2009
	18.079,28

	19/5/2009
	9.000,00

	10/6/2009
	18.187,13

	15/6/2009
	3.100,00

	16/6/2009
	9.166,39

	22/6/2009
	30.150,00

	10/7/2009
	4.068,00

	13/7/2009
	6.000,00

	15/7/2009
	6.200,00

	22/7/2009
	18.187,13

	29/7/2009
	30.150,00

	17/8/2009
	10.068,00

	21/8/2009
	12.100,00

	24/8/2009
	9.187,13

	15/9/2009
	5.500,00

	17/9/2009
	30.150,00

	21/9/2009
	9.000,00

	1º/10/2009
	4.068,00

	7/10/2009
	9.187,13

	13/10/2009
	9.568,00

	21/10/2009
	30.150,00

	23/10/2009
	12.100,00

	13/11/2009
	30.150,00

	19/11/2009
	23.874,26

	25/11/2009
	4.068,00

	26/11/2009
	42.250,00

	30/12/2009
	27.755,13

a.2) reduzir o valor da multa aplicada ao recorrente pelo item 9.2 do acórdão recorrido; e
b) dar ciência da deliberação que vier a ser adotada ao recorrente, ao Fundo Nacional de Assistência Social, à Controladoria-Geral da União, à Procuradoria da República no Estado do Pará, e aos demais interessados."
É o Relatório.

Rodrigo Ferreira dos Santos (28.465/OAB-PA) e outros, representando Roselito Soares da Silva.

Procurador Marinus Eduardo De Vries Marsico.

TOMADA DE CONTAS ESPECIAL. PROGRAMAS DE PROTEÇÃO SOCIAL. OMISSÃO NO DEVER DE PRESTAR CONTAS. CITAÇÃO. REVELIA. CONTAS IRREGULARES. DÉBITO. MULTA. RECURSO DE RECONSIDERAÇÃO. CONHECIMENTO. INEXISTÊNCIA DE OFENSA AOS PRINCÍPIOS DO CONTRADITÓRIO E DA AMPLA DEFESA. NÃO COMPROVAÇÃO DA REGULAR APLICAÇÃO DOS RECURSOS PÚBLICOS. NEGATIVA DE PROVIMENTO. RECURSO DE REVISÃO. CONHECIMENTO. COMPROVAÇÃO PARCIAL DA REGULARIDADE NA APLICAÇÃO DOS RECURSOS. PROVIMENTO PARCIAL. REDUÇÃO DO DÉBITO E DA MULTA.

TOMADA DE CONTAS ESPECIAL (TCE)

Secretaria de Recursos (Serur) e Secretaria de Controle Externo de Tomada de Contas Especial (SecexTCE).

Em apreciação recurso de revisão interposto por Roselito Soares da Silva, ex-Prefeito de Itaituba/PA, contra o Acórdão 9213/2017-TCU-Segunda Câmara (relator Ministro José Múcio Monteiro) , por meio do qual este Tribunal julgou irregulares suas contas e o condenou ao pagamento de débito e de multa em razão da omissão no dever de prestar contas de recursos federais repassados ao município pelo Fundo Nacional de Assistência Social (FNAS) em 2009, para atendimento aos Programas de Proteção Social Básica (PSB) e de Proteção Social Especial (PSE) .
Nesta oportunidade, o recorrente alega prejuízo ao contraditório e à ampla defesa em virtude de dificuldades de acesso à documentação arquivada na Prefeitura Municipal. Aduz ainda a existência de documentos hábeis a comprovar a boa e regular aplicação dos recursos públicos, vez que há, nos autos, relação de comprovantes de pagamentos, cópias de nota de empenho, cópias de ordens de pagamento e cópias de notas fiscais (peças 65 e 79-111) que comprovariam o nexo de causalidade físico-financeiro.
Após examinar as razões recursais, a Secretaria de Recursos (Serur) concluiu pela comprovação parcial da regularidade na execução financeira de despesas à conta do PSB e PSE na municipalidade, razão pela qual, com a concordância do Ministério Público junto ao TCU, propõe o conhecimento e o provimento parcial do apelo recursal para reduzir o débito e a multa impostos na decisão originária.
Preliminarmente, ratifico o despacho exarado no sentido de que o presente recurso merece ser conhecido, porquanto preenche os requisitos de admissibilidade previstos nos arts. 32, inciso III, e 35, da Lei 8.443/1992.
Quanto ao mérito, concordo com a análise empreendida pela secretaria especializada, transcrita no relatório precedente, a qual enfrentou com propriedade cada um dos argumentos apresentados pelo recorrente, além de empreender minudente conciliação bancária entre os recursos repassados e as despesas efetuadas, razão pela qual incorporo seus fundamentos às minhas razões de decidir.
Para reexame da movimentação financeira dos recursos em tela e saneamento dos autos, em homenagem ao formalismo moderado, a Serur realizou diligência junto ao Banco do Brasil a fim de obter os extratos das contas correntes 22.062-0, 22.063-9, 25.930-6, 28.140-9, e 28.648-6, todas da Agência 0744-4, referentes a 2009, assim como cópia de todos os cheques emitidos contra as referidas contas bancárias no mesmo exercício (peças 115-116) .
A partir da resposta apresentada, a unidade instrutora cotejou a movimentação bancária com os documentos de empenho, liquidação e pagamento emitidos em 2009 pela Prefeitura Municipal de Itaituba/PA, na execução de programas de proteção social, além de verificar se a execução financeira guardou pertinência temática com os arts. 1º, 2º, 4º e 23 da Lei 8.742/1993 (Lei Orgânica da Assistência Social) .
Dessa maneira, foi possível concluir pela regularidade de diversas despesas realizadas por meio das contas bancárias indicadas, totalizando o valor original de R$ 224.567,98 validamente comprovado - cerca de 32% do total - conforme detalhamento constante do Relatório que acompanha esta decisão.
As demais despesas não foram acolhidas em sede recursal por motivos diversos, especialmente: (i) pagamentos anteriores aos repasses, iniciados em fevereiro de 2009; (ii) cheques apresentados de valor diverso do contido no extrato bancário; (iii) despesa associada a cheque não constante do extrato bancário; e (iv)  cheque sem despesa associada e/ou pertinência temática.
Dessa feita, em que pese a comprovação extemporânea de substancial parcela dos recursos repassados à municipalidade, restou pendente de comprovação de regularidade o valor de R$ 478.243,58, que representa o dano ao erário remanescente. 
Com isso, deve-se reformar o item 9.1 do Acórdão 9213/2017-TCU-Segunda Câmara, expurgando-se do débito aplicado as despesas devidamente comprovadas por meio do presente recurso de revisão, no montante de R$ 224.567,98. Cabe, ainda, reduzir de forma equivalente a multa aplicada por força do item 9.2 da decisão recorrida.
Feitas essas considerações, entendo que se deve dar provimento parcial ao presente recurso, com redução de débito e multa aplicada com base no art. 57 da Lei 8.443/1992, ante a comprovação da regularidade na execução de parte das despesas realizadas com recursos do FNAS.
	Ante o exposto, voto por que o Tribunal adote o Acórdão que ora submeto à deliberação deste Colegiado.
TCU, Sala das Sessões Ministro Luciano Brandão Alves de Souza, em 29 de janeiro de 2020.
Ministro BRUNO DANTAS 
Relator